【裁判字號】    97,抗,613
【裁判日期】    971224
【裁判案由】    訴訟救助
【裁判全文】
臺灣高等法院臺中分院民事裁定           97年度抗字第613號
抗  告  人  戊○○
            乙○○
兼上二人
法定代理人  己○○原名許麗琴.
相  對  人  丁○○
            甲○○
            丙○○
            庚○○○
上列抗告人因與相對人間訴訟救助事件，對於民國97年10月6 日
台灣台中地方法院 97年度救更字第1號所為裁定，提起抗告，本
院裁定如下：
    主  文
抗告駁回。
抗告訴訟費用由抗告人連帶負擔。
    理  由
一、抗告人聲請意旨略以：抗告人起訴請求相對人清償債務，因
    無資力，經財團法人法律扶助基金會台中分會（下稱法扶台
    中分會）准予法律扶助，且抗告人之訴非顯無勝訴之望，爰
    依法聲請訴訟救助等語。惟經原裁定以查詢抗告人之財產及
    收入狀況，抗告人等除不動產外，另有多筆投資，於法不符
    訴訟救助之情事，否准抗告人訴訟救助之聲請。
二、抗告意旨略以：抗告人兼法定代理人己○○抗辯，伊於89年
    6月2日第一次出售泰和製粉廠股份有限公司（下稱泰和公司
    ）股份得款新台幣（下同）468萬元，並於91年1月25日第二
    次出售泰和公司股份得款601萬3854元，合計得款1069萬385
    4元，扣除購屋380萬元、房屋修繕48萬6500元、汽車含全險
    一年68萬元、先生白光超喪葬費45萬元，並且償還89年度向
    民間借款150萬元及清償中國人壽保險公司借款115萬2820元
    與生活各種所支出，不足費用 262萬2079元，故才向合作金
    庫商業銀行（下稱合庫）借款200萬元。至92年9月尚不足62
    萬2079元，須向民間借款供生活所需支出外，於不得已之情
    況下，才又出售座落於台中縣沙鹿鎮○○○段 24之1地號之
    土地（下稱沙鹿小段24之1地號土地），92年9月簽約，僅收
    定金 100萬元，價金延至94年，才予以付清，並完成過戶登
    記。前揭100萬元之定金扣除解除合建契約等相關費用約 85
    萬元，所剩約10餘萬元，12月收受部分款項，清償 92年9月
    之不足款62萬2079元及生活種種支出，所剩無幾。因此，伊
    於 93年9月間向日盛銀行股份有限公司（下稱日盛銀行）借
    款 100萬元，係以伊母親房屋做抵押，該借款用於支付日常
    生活一切支出費用。到 94年收受沙鹿小段24之1地號土地尾
    款，予以清償日盛銀行借款。然而當時受理財投資營業員所
    騙，損失數百萬元，於此同時抗告人兼法定代理人己○○住
    院開刀。為因應生活費之需要，利用未予塗銷之 100萬元抵
    押權設定，再向日盛銀行借款 100萬元。伊於95年後，生活
    入不敷出，於不得已之情況下，在 96年3月時以保單借款10
    萬元，支付生活上一切費用。同年 4月間，即向法扶台中分
    會申請扶助；同年7月間，又賣掉中古車14萬5000元，同年8
    月間日盛銀行得知，抗告人無資力，要求償還 93年8月之借
    款 100萬元，因此伊向富邦人壽保險股份有限公司（下稱富
    邦壽險公司）借款 120萬元（有匯款同意書為憑，見本院卷
    第67頁），以清償日盛銀行之 100萬元借款，增借之20萬元
    是用來支付生活上不足之需。伊於 97年1月因生活費不足，
    方使用花旗銀行信用卡借款20萬元。 97年4月，葉青雲夫婦
    以270萬元向其買回現在居住之房屋（台南市○○路 ○段704
    巷32號），扣除清償葉青雲夫婦之借款26萬9000元，以及償
    還合庫之借款 187萬2082元，再扣除償還私人借款30萬元，
    再退還多匯之7582元，僅剩14萬2418元，再扣除5、6月之生
    活費，亦所剩無幾，遂解除續保近10年之郵政壽險，共得款
    7萬7656元，予以支付生活費。至於尚欠富邦壽險公司120萬
    元與花旗銀行信用卡借款31萬元，抗告人兼法定代理人己○
    ○卻無資力償還，於今年 5月底提出債務協商，花旗銀行於
    今年 9月18日同意每月償還2000元，分13年攤還，惟加上每
    月富邦壽險公司之貸款8455元要付，以抗告人目前狀況卻無
    任何資力償還借款，因此向銀行取得協商不成立通知書，並
    準備向法院辦理債務人之清算、更生手續。抗告人的確無任
    何資產及資金，爰依法聲請訴訟救助云云。
三、按經財團法人法律扶助基金會之分會准予法律扶助之無資力
    者，其於訴訟程序中，向法院聲請訴訟救助時，應准予訴訟
    救助。但另有不符法律扶助事實之證明者，不在此限，法律
    扶助法第62條定有明文。足見法院仍得就當事人資力是否符
    合無資力之法律救助要件進行審查，非絕對受財團法人法律
    扶助基金會審酌之拘束甚明。次按當事人無資力支出訴訟費
    用者，依民事訴訟法第107條第1項規定，法院固應依聲請准
    予救助，惟當事人就無資力支出訴訟費用之事由，仍應提出
    能即時調查之證據以釋明之，此觀諸同法第109條第2項、第
    284 條亦有明文規定。又按所謂無資力係指窘於生活，且缺
    乏經濟上之信用者而言，最高法院18年抗字第 260號著有判
    例可資參照。
四、抗告人固經法扶台中分會於96年8月1日以無資力為由，核准
    法律扶助在案，有該法扶台中分會審查決定通知書乙件在卷
    可稽。然抗告人己○○旋於 6日後即8月7日竟有資力向富邦
    人壽保險股份有限公司借貸 120萬元，有該公司貸款契約書
    可按（見本院前審卷第28頁），不免啟人疑竇，經查：
  (一)抗告人兼法定代理人己○○前分別於89年6月2日出售泰和公
    司股份得款468萬元，並用前開售股所得於89年6月13日向第
    三人葉青雲購買門牌台南市○○路○段704巷32號，建號台南
    市○區○○段 160號房屋及該屋座落之台南市○區○○段33
    號及33-1號基地（下稱大恩段房地），總價 380萬元，於91
    年1月25日出售泰和公司股份得款601萬3854元（見本院前審
    卷第5頁；第9至13頁）， 91年3月13日上開大恩段房地經辦
    理移轉登記後，抗告人兼法定代理人己○○於 91年4月16日
    向中國農民銀行股份有限公司（下稱農民銀行，嗣為合作金
    庫商業銀行吸收合併）申請貸款200萬元，並於91年4月23日
    以上開大恩段房地為農民銀行設定最高限額 264萬元之最高
    限額抵押權，並於91年4月26日獲農民銀行撥款200萬元，抗
    告人兼法定代理人並自承於93年9月間向日盛銀行借款100萬
    元，繼而抗告人等於 94年2月26日出售所繼承之坐落沙鹿小
    段24之1地號土地乙筆（面積344平方公尺），如以每平方公
    尺土地公告現值1萬6000元計算，得款至少550萬4000元。有
    股票過戶申請書及買賣契約書、大恩段房地買賣契約書（見
    更審卷 97年4月2日陳報狀證物2）、大恩段房地臺中市清水
    地政事務所土地異動索引及大恩段房地土地登記謄本（見更
    審卷97年5月14日答辯狀證6）、中國農民銀行購屋貸款契約
    與增補條款契約書（見本院前審卷第29至32頁）、沙鹿小段
    24之 1地號土地台中縣清水地政事務所土地異動索引及沙鹿
    小段 24之1地號土地登記謄本等在卷可參（見本院前審卷第
    14至19頁）。上開大恩段房地，嗣經抗告人兼法定代理人己
    ○○於 97年4月21日以買賣為原因全部移轉登記與第三人葉
    青雲，並由葉青雲於其上為國泰世華銀行股份有限公司設定
    最高限額抵押權 240萬元，亦有大恩段房地土地登記第二類
    謄本附卷可稽（見更審卷97年5月14日答辯狀證6），則上開
    大恩段房地，依照登記謄本上 97年4月之前次移轉現值或原
    規定地價每平方公尺2萬元計算，土地部分至少賣得198萬24
    00元，房屋部分，另依照卷附94年房屋稅繳款書（見更審卷
    97年4月2日陳報狀證7）所載，其建號160號之房屋當年度課
    稅現值為23萬5200元，綜上，抗告人前後至少取得現金1881
    萬5454元。
  (二)雖抗告人兼法定代理人己○○抗辯，伊出賣上開沙鹿小段24
    之 1地號土地得款用以清償被繼承人白光超積欠合庫債務，
    而出售泰和公司股份得款大部用於購置台南住家房屋，而向
    富邦壽險公司貸款120萬元，乃用於清償93年9月間向日盛銀
    行借款100萬元等情，惟白光超業於90年9月24日死亡，而其
    生前因提供抵押物及擔任連帶保證人對合庫所負之債務，乃
    以出售另筆沙鹿小段24之12地號土地及地上建物之價款清償
    （見抗告人起訴狀所載），且抗告人出售沙鹿小段 24之1地
    號土地係在 94年間，則抗告人主張出售沙鹿小段24之1地號
    土地之得款用以清償白光超之債務，顯非事實。
  (三)抗告人其餘主張得款用以購屋及清償債務等情，依前述伊出
    售資產取得之資金，扣除購屋等債務後，至少保有現金1231
    萬1454元。抗告人兼法定代理人己○○雖提出 84年4月至96
    年12月共計12年8個月支出明細表（見更審卷 97年4月2日陳
    報狀附件），以釋明上開款項之用途，然查：抗告人提出之
    12年8個月期間支出明細表中，房租費 93萬元、84年經營配
    銷器具設備7萬元，己○○富邦人壽保險費86年至89年部分8
    萬8020元、白光超84年至89年6月間生活費124萬元、89年以
    前之燃料費、牌照稅7萬1500元、（地號24之1白鈞中）地價
    稅84年至 89年共3萬4464元、（地號24之1白光超）地價稅3
    萬9864元，89年6月以前之勞健保費15萬3450元、89年6月以
    前之電話費7萬4400元、89年6月以前之電費及水費17萬3600
    元、 89年以前之機車燃料費、行照費9000元、89年6月以前
    己○○之生活費124萬元、 89年6月以前戊○○之生活費155
    萬元、89年6月以前乙○○之生活費155萬元等支出，均為抗
    告人出售前述資產前之支出，與本件 89年6月後陸續出售資
    產所得其支出狀況之判斷無關，應不予採計。
  (四)依抗告人兼法定代理人己○○列舉之修繕費48萬6500元、購
    買汽車含全險一年68萬元、檢驗費及保養費16萬8000元、汽
    油費6萬元、機車2台8萬5000元、機車保養及汽油費9萬2160
    元、家庭生活器具設備36萬5000元、搬家費5萬元、雜支費5
    萬9290元、 91年92年雅芳化妝品經營進貨額7萬元、92年經
    營亮碧思公司精油進貨額 17萬2000元、91年經營水晶行業8
    個月房租費12萬元、91年至95年間從事水晶行業進貨額36萬
    元、 92年還清中國人壽保險公司借款115萬2820元，96年經
    營黑輪生意器具損失 3萬元、己○○富邦人壽保險費90年至
    96年保險費11萬0025元、白光超喪葬費45萬元及出售地號24
    之1仲介費 10萬元等項，均未提出能即時調查之證據以釋明
    之，且所列支出包括 91年92年雅芳化妝品經營進貨額7萬元
    、92年經營亮碧思公司精油進貨額17萬2000元、91年經營水
    晶行業8個月房租費12萬元、91年至 95年間從事水晶行業進
    貨額36萬元等，卻未見抗告人己○○同時提列銷貨收入金額
    ，另退還合建保證金50萬元，則為收入後復行支出之費用，
    均難予以採信。
  (五)依抗告人陳報84年4月至96年12月共計12年8個月全部支出23
    61萬2434元，扣除上開不予採計及不予採信之部分外，為74
    5萬6662元，較諸前後粗估至少保有之現金 1231萬1454元，
    仍有 485萬4792元之差額，況此部分尚未計入抗告人嗣後向
    銀行借貸取得之資金。而依抗告人提出之96年度每月支出明
    細及97年度每月支出明細，抗告人自陳其96年度每月支出10
    萬2381元、97年度每月支出10萬5985元，除每月應攤還上開
    向農民銀行（嗣為合庫所合併）、富邦銀行及花旗銀行之貸
    款外，據以推估抗告人等每月固定支出應在7萬7998元至7萬
    8871元之譜（扣除短期96年度以後短期支應部分即新光信用
    卡分期付款、花旗銀行白金卡預借現金、以及富邦銀行貸款
    攤還部分，參抗告人於 97年5月14日庭呈之96、97年度勞健
    保、電費、水費、電話費收據，富邦銀行貸款交易明細表，
    新光銀行、花旗銀行信用卡繳款書，花旗銀行信用卡確認書
    ，合作金庫攤還借款本息影本），以其上述取得而保有之資
    金餘額，應足以支應抗告人等數年間之家庭生活支出，並應
    猶有餘裕。抗告人兼法定代理人自陳其無業無收入，惟迄今
    仍能維持家庭每月支出金額高達7萬7998元至7萬8871元，是
    抗告人等是否窘於生活，即非無疑。再者，於同一期間內，
    抗告人兼法定代理人己○○並數次向金融機構申貸借款，陸
    續於93年9月間向日盛銀行借款100萬元、96年間向富邦壽險
    公司貸款120萬元、97年1月間向花旗銀行借款20萬元等，顯
    然抗告人亦非缺乏經濟上之信用。
  (六)至於抗告人兼法定代理人己○○復主張伊尚積欠富邦壽險公
    司120萬元與花旗銀行信用卡借款 31萬元，卻無資力償還，
    於今年5月底提出債務協商，花旗銀行於今年9月18日同意每
    月償還2000元，分13年攤還，惟加上每月富邦壽險公司之貸
    款8455元要付，以伊目前狀況並無任何資力償還，因此向銀
    行取得協商不成立通知書，並準備向法院辦理債務人之清算
    、更生手續云云。惟查：據富邦壽險公司之前置協商不成立
    通知書（見本院卷第71頁）說明「本案原已協商通過2000元
    /月還款方案，並約定 97年9月18日下午4時整簽訂協議書，
    嗣因申請人主動來電表示目前無工作收入，無法負擔任何還
    款條件，欲直接聲請更生 /清算，故請本公司開立『前置協
    商不成立通知書』。」，僅可知抗告人兼法定代理人己○○
    欲聲請更生或清算，仍無從得知伊無還款之能力。況且，本
    件協商發生之日期在 97年9月間，與抗告人提起訴訟救助之
    日期為 96年9月間，已隔一年之久，尚無法以此證明抗告人
    於提起訴訟之時，亦無資力。末查：依抗告人之財產及收入
    狀況，抗告人等除不動產外，另有多筆投資（詳見稅務電子
    閘門財產調件明細表，見更審卷第 4頁至第21頁），則抗告
    人聲請訴訟救助，參照首開判例意旨，於法即有不合，應予
    駁回。從而，原裁定依首開規定，否准訴訟救助，並無不合
    。是抗告人猶執前詞，提起抗告，請求廢棄原裁定，難謂有
    理由，應駁回其抗告。
五、據上論結，本件抗告為無理由，爰裁定如主文。
中    華    民    國    97    年    12    月    24    日
                  民事第三庭    審判長法  官  陳照德
                                      法  官  朱  樑
                                      法  官  曾謀貴
以上正本係照原本作成。
再為抗告應以適用法規顯有錯誤為理由，並經本院之許可，該許
可以原裁定所涉及之法律見解具有原則上之重要性者為限。
如提起再抗告者應於裁定送達後十日內向本院提出抗告理由狀（
須按照他造人數附具繕本）並繳納抗告裁判費新臺幣壹仟元，同
時委任律師或具有律師資格之關係人為代理人。
                                      書記官  王麗珍
中    華    民    國    97    年    12    月    24    日
                                                      Ａ


司法院資訊處製作；財團法人民間司法改革基金會備份。
